臺灣板橋地方法院民事判決　　　　　　　　　　　　九十二年度簡上字第二五０號
　　上　訴　人　甲○○
　　訴訟代理人　王永春律師
　　複代理人　　胡志彬律師
　　複代理人　　丁○○
　　被上訴人　　乙○○
　　被上訴人　　丙○○
　　右二人共同
　　訴訟代理人　江旻書律師
右當事人間請求確定界址事件，上訴人對於本院三重簡易庭九十二年六月十七日九十
一年度重簡字第一三九九號第一審判決提起上訴，本院於九十三年四月二十一日言詞
辯論終結，判決如左：
    主      文
上訴駁回。
第二審訴訟費用由上訴人負擔。
    事      實
甲、上訴人方面：
一、聲明：
  １原判決廢棄。
  ２駁回被上訴人在第一審之訴。
二、陳述：
　１本件係因重新實施地籍測量時發生指界爭議，被上訴人不服調處結果，才起訴請
　  求確認經界，並非因重測前後，土地面積有增減，而訴請確認界址，原審徒以面
    積增減差距最小，而認定兩造界址，自有適用土地法第四十六條第一項第二款不
    當暨不適用法理之違背法令。事實上，本件係就「到場指界」衍生爭議，兩造之
    界址是否如上訴人所主張共同壁屬上訴人所有，以共同壁之外緣為界線，或是被
    上訴人所主張以共同壁中線為界址，予以審酌，而非以面積增減為論據。
　２兩造房屋間之共同壁，在被上訴人興建房屋前早已存在，此觀諸使用共同壁協議
　  書係記載「民國四十八年八月」，顯見該共同壁早於民國四十八年八月即已存在
    ，上訴人並提出祖父柯玉崑告別式之照片，可資證明在柯玉崑死亡時，被上訴人
    房屋尚未興建，可知共同壁係上訴人所有。事實上，上訴人之建物（六十九號一
    樓）面寬十八尺，而被上訴人建物一樓面寬十六尺滿，非同時期建築，且依卷內
    台北縣建設局建，築物使用執照存根，被上訴人建物竣工日期為五十四年十二月
    一日，是上訴人之建物早於被上訴人建物興建，共同壁為上訴人所有，原審判決
    卻認定「興建戊屋時，已約定係以共同壁之中線為相鄰土地界址，即堪採信」，
　　即與實情不符，而有判決理由矛盾之違背法令。
　３如依原審判決採重測前後之土地面積有無增減情形為論斷之依據，應將被上訴人
　  土地之四鄰，即三重市○○段六八○、六七八、六七九、六七五地號土地之消長
    情形一併審酌，方屬正辦，否則仍不符合公平原則。懇請函查上開四筆土地重測
    前後面積增減情形，以作為裁判之依據，方為衡平。
乙、被上訴人方面：
一、聲明：上訴駁回。
二、陳述：
　１系爭共同壁非上訴人單獨所有：上證一照片究係拍攝於何時何地，無跡可循，況
    坐落於系爭上訴人所有德新段第六八○、六八一地號土地之房屋係五層樓建築，
    與上證一照片之二層樓建築截然不同，上訴人憑該紙照片主張共同壁為其所有，
    殊嫌無據。參諸原證六上訴人房屋之平面圖，上訴人房屋建築日期為五十四年八
    月，與被上訴人房屋建築年代相同，時間相近，且二屋共用樑柱及牆壁，顯見當
    時係共同建築始有系爭共同壁。既有原證七之使用共同壁協定書，推斷兩造房屋
    係同時興建，共用牆壁，始有約定以共同壁之中線為基地境界線之必要，該協定
    書應可憑為系爭土地界址為共同壁中線之依據。
　２原審判決以「比較系爭四筆土地面積變化而言，係以原告之指界對該四筆土地面
　  積之增減差距最小，被告之指界對系爭四筆土地面積增減之差距最大，故原告主
    張其所指界對系爭土地面積之變化較為公平，堪以採信」，應屬公平而符事實。
　３被上訴人房屋，其臨街面寬為５. ３５ｍ，亦係由與東鄰之戴萬宅（即重新路二
　  段六十五號）共同壁中心算至系爭共同牆壁中心，更足證系爭土地界址係兩造建
    物之共同壁中線無疑；另依三重地政事務所土地複丈成果圖所示，被上訴人土地
    臨重新路面寬依兩造指界及調解仲裁經界測量均不足５. ３５ｍ，然上訴人土地
    面寬則均逾５. ３５ｍ，甚至達５. ５ｍ，若依原審原證九被上訴人建物平面圖
    所示，兩造土地之經界線應依被上訴人指界位置再向上訴人建物平移始符事實，
    如此經界線勢將較被上訴人指界位置及調解仲裁經界更往上訴人方向平移，被上
    訴人主張以牆壁外緣向上訴人方平移十三公分（即共同壁中心線）之經界線為界
    址應為適當。
　４台北縣三重地政事務所九十二年十二月十八日北縣重地測字第○九二○○二六三
　  五五號函說明二有「查德新段六七八、六七九地號土地，重測前為三重埔段大竹
    圍小段一八五之一九、一八五之三一地號土地，其所有權人丙○○女士曾經於七
    十七年八月六日向本所申請土地鑑界（本所收件重土測字第八六二號），釘有鋼
    釘二支，隨文檢附土地複丈圖影本乙份供參」，然鑑界所釘鋼釘於現場履勘時即
    遍尋不著，且依照七十七年八月六日所測量的複丈圖也沒有指出鋼釘位置是在牆
    壁內外或中間位置，而無法憑以確定界址。依原審命地政人員說明：「（一）甲
    方指界重測後之經界線與重測前位置重疊。（二）乙方指界重測後之經界線與重
    測前位置亦重疊。（三）甲乙雙方指界位置僅十三公分差距，縮成比例尺１／１
    ２００後，繪於圖上僅為一條直線，套繪於重測前地籍圖上雙方指界皆與原經界
    線重疊」，是兩造間土地之界址本應由地政機關依重測前位置逕予測繪即可，上
    訴人堅持為共同壁外緣，始生本件訴訟，雙方界址依使用共同壁協定書之內容，
    以共同壁中心為系爭土地界址，當符合經驗法則。
　５綜上，系爭土地之前所有人已於四十八年約定以其上房屋之共同壁中線為界址，
　  再佐以該共同壁中線為界址，就系爭四筆土地之面積增減之差距變化最為適中，
    不致造成兩造土地面積變化過大，獨厚任何一方，亦且符合測量專業，故應認以
    原判決附圖所示之Ａ、Ｂ二點之連接實線，即以共同壁中線為系爭四筆土地之界
    址，公平而符合事實。
    理  由
一、被上訴人起訴主張：坐落台北縣三重市○○段六七八號土地（重測前台北縣三重
    市○○○段大竹圍小段一八五之十九地號）係被上訴人分別共有，同段六七九地
    號土地（重測前為一八五之三地號）係被上訴人丙○○所有土地，同段六八一地
    號（重測前一八五之二十地號）及同段六八０地號（重測前一八五之三二地號）
    係上訴人所有，因台北縣政府實施三重市地籍圖重測，兩造指界發生爭議，被上
    訴人主張應以被上訴人之三重市○○路○段六十七號與上訴人所有重新路六十九
    號房屋之共同壁之中心線為界址線，即附圖所示之Ａ、Ｂ連線，上訴人則主張應
    以兩造房屋共同壁之外緣，即附圖所示之Ｅ、Ｆ連線為界址線，經台北縣政府地
    政局調處，調處結果以牆壁外緣向上訴人方向平移四．四公分為界址，據以辦理
    地籍圖重測，並於九十年九月七日發函通知兩造，被上訴人不服調處，於九十年
    二月二十一日起訴請求確認兩造界址應為房屋共同壁之中心線，即附圖所示之Ａ
    、Ｂ連線；上訴人則以：上訴人先興建房屋，被上訴人房屋未再設置樑柱，即共
    同壁之所有權為上訴人所有，系爭土地界址應以房屋共同壁之外緣為界址線，即
    附圖所示之Ｅ、Ｆ連線等語置辯。
二、被上訴人主張之事實，業據其提出土地登記謄本、台北縣政府函送協調會議記錄
    、調處記錄影本及面積參考表為證，堪信為真實。被上訴人主張兩造界址應為房
    屋共同壁之中心線，即附圖所示之Ａ、Ｂ連線；上訴人則主張：系爭土地界址應
    以房屋共同壁之外緣為界址線，即附圖所示之Ｅ、Ｆ連線。經查：被上訴人所有
    系爭六七八、六七九地號土地，曾於七十七年八月六日向台北縣三重市地政事務
    所申請土地鑑界，釘有鋼釘二支，此經台北縣三重地政事務所九十二年十二月十
    八日北縣重地測字第○九二○○二六三五五號函附卷可稽，惟經本院勘驗現場，
    因現場房屋擴建，地政人員無法尋得鋼釘所在位置，而觀諸三重地政事務所檢送
    七十七年八月六日所測量之土地複丈圖，也未標示鋼釘所在位置是在何處，而無
    法憑現存實地界標來確認界址所在。再查：兩造之前手，即被上訴人之父親陳黃
    錦地與上訴人之父親柯合拱就系爭土地於四十八年八月間，曾約定「以鄰基地境
    界線為共同壁之中線共同使用壁」，此有使用共同壁協定書附於原審卷第二十一
    頁，堪認兩造之前手於四十八年間曾就兩造土地之界址有所約定，即以共同壁之
    中心線為經界線，而從被上訴人並未再立一牆壁，而以該牆壁作為共同壁使用，
    亦與該使用共同壁協定書之約定相符。次查：原審命三重地政事務所人員就原地
    距，縮成比例尺１／１２００後，繪於圖上為一條直線，套繪於原經界線，兩造
    各自所指經界線與原經界線重疊，此有土地複丈成果圖附於原審卷第一０七頁可
    稽，則以上訴人所指以共同壁中心線為界址，亦與原經界線相符。上訴人雖辯稱
    ：上訴人先行建屋，將牆壁外緣以外之土地賣給被上訴人，故土地界線應以牆壁
    外緣等語，惟此並未經上訴人舉證以證明，所言尚難採信。上訴人又提出其祖父
    柯玉崑告別式之照片，以證明在柯玉崑死亡時，被上訴人房屋尚未興建，主張共
    同壁係上訴人所有，經界線應在牆壁外緣等語。惟查，牆壁所有權歸何人所有，
    與基地經界線之位置，並無必然關係，此由越界建築之房屋就超過土地經界線之
    部分，仍屬無權占有他人之土地自明，並非以房屋牆壁之所有權表徵之範圍，據
    以認定基地經界線之位置，因此縱然房屋牆壁所有權全部歸上訴人所有，亦不能
    據此認定兩造間土地之界址在牆壁外緣，兩造之前手既於四十八年間曾約定以共
    同壁之中心線為系爭土地之境界線，是系爭土地之界址線，認定以共同壁之中心
    線，亦符合兩造向來之使用狀況，且以共同壁之中心線為界，系爭四筆土地之面
    積與重測前比較互有增減（見附圖表格），兩造面積差距不致太大，亦無不公平
    之處。
三、綜上，系爭土地之經界線為共同壁之中心線，即附圖所示Ａ、Ｂ連線，應可認定
    。原審為相同之認定，並無不合，上訴意旨指摘原判決不當，求予廢棄改判，為
    無理由，應予駁回其上訴。
四、本件事證已臻明確，上訴人請求函查三重市○○段六八○、六七八、六七九、六
    七五地號土地重測前後面積增減情形，因於本件判決結果不生影響，爰不予調查
    ，附此敘明。
五、據上論結，本件上訴為無理由，依民事訴訟法第四百三十六條之一第三項、第四
    百四十九條第一項、第七十八條，判決如主文。
中　　　華　　　民　　　國　　九十三　　年　　　五　　　月　　　五    　日
                                臺灣板橋地方法院民事第三庭
                                審判長法  官  黃麟倫
                                    　法  官  劉以全
                                    　法  官  陳映如
右正本證明與原本無異。
本件不得上訴。
中　　　華　　　民　　　國　　九十三　　年　　　五　　　月　　　五    　日
                                      書記官  高玉彬
